臺灣高等法院刑事判決
108年度上訴字第4265號
上  訴  人  
即  被  告  蔡秉宸（原名蔡坤龍）



上列上訴人即被告因妨害自由案件，不服臺灣桃園地方法院107
年度易字第517號，中華民國108年8月8日第一審判決（起訴案號
：臺灣桃園地方檢察署105年度少連偵字第185號），提起上訴，
本院判決如下：
    主    文
原判決關於乙○○部分撤銷。
乙○○共同犯剝奪他人行動自由罪，處有期徒刑叁月，如易科罰金
，以新臺幣壹仟元折算壹日。
    犯 罪 事 實
一、乙○○（原名蔡坤龍）、邱英樺（綽號金牛）、陳益紘（綽號
    阿祥，已歿）與身分不詳之成年男子，共同基於剝奪他人行
    動自由之犯意，以甲○○積欠古宇萱債務為由，於民國104年1
    月24日凌晨某時許，在乙○○當時之租屋處（桃園市○○區○○○
    路0段000巷000號1樓），先由邱英樺及該身分不詳之人徒手
    或持安全帽毆打甲○○，致甲○○受有臉部及四肢等傷害（經甲
    ○○撤回告訴，檢察官處分不起訴），再由陳益紘及乙○○對甲
    ○○恫稱：「錢不拿出來就不讓你走」、「你給一萬二也不夠
    ，可能要一萬六處理」等語，甲○○與之協商，由邱英樺、乙
    ○○與甲○○達成交付新臺幣（下同）1萬元協議，以上開方式
    剝奪甲○○自由行動之權利。嗣甲○○配偶莊瑜瑄及其友人許兆
    山先後於同日上午9時、10時許趕赴上址交付1萬元予邱英樺
    ，甲○○始得離去。
二、案經甲○○訴由桃園市政府警察局大溪分局報請臺灣桃園地
    方檢察署檢察官偵查起訴。
    理    由
一、證據能力之說明：
　　本判決所引用之供述、非供述證據，檢察官及被告乙○○均同
    意有證據能力（本院卷第53-55頁），且經本院於審理期日
    提示予當事人而為合法調查（本院卷第84-86頁），本院審
    酌上開證據資料製作及取得之情況，並無違背法定程序或其
    他不得作為證據之情形，以之作為證據應屬適當，認均有證
    據能力。
二、認定犯罪事實所憑之證據及理由：
    訊據被告固坦承於當日凌晨，在該租屋處曾與告訴人甲○○發
    生爭執，惟矢口否認有參與共犯邱英樺等人剝奪告訴人行動
    自由之犯行，並辯稱：這件事邱英樺他們來我家處理時，我
    有要求他們不要在我家處理，我從頭到尾都沒有參與，也沒
    有叫甲○○拿錢出來云云（本院卷第52、87頁）。經查：
(一)告訴人於104年1月24日凌晨，在乙○○上開租屋處與邱英樺、
    陳益紘等人，商談其與古宇萱間之債務問題，期間邱英樺及
    某身分不詳之人，有徒手或持安全帽毆打告訴人，嗣於同日
    上午9時、10時許，告訴人之配偶莊瑜瑄及其友人許兆山先
    後到場，並交付1萬元後，告訴人始與莊瑜瑄、許兆山一同
    離去等情，為被告所不爭執（易卷第31反；本院卷第56頁）
    ，核與證人即告訴人甲○○於警詢、偵訊及臺灣桃園地方法院
    （下稱桃園地院）少年法庭；證人即甲○○之配偶莊瑜瑄、友
    人許兆山、被告胞弟蔡坤男、在場之少年呂○任及褚○毅（上
    2人姓名年籍詳卷）於警詢及偵訊時之證述情節（偵卷一第1
    9-21、55-59、64-68、81-85、100-101、107-108頁；偵卷
    二第3-6、15-18、39-42、55、66反-70頁）大致相符，並有
    許兆山之手機翻拍照片2張在卷可稽（偵卷一第109頁，畫面
    為莊瑜瑄與許兆山於同日上午10時許之對話擷圖），而共犯
    邱英樺剝奪告訴人行動自由之犯行部分，並經桃園地院判處
    有期徒刑5月確定，是此部分事實，堪以認定。
(二)被告以前詞置辯，故本案所應釐清者，乃被告是否與共犯邱
    英樺等人，就剝奪告訴人行動自由之犯行，有犯意聯絡及行
    為分擔。經查：
  ⒈告訴人於警詢時指稱：104年1月某日凌晨，在該租屋處，因
    故與蔡坤龍、蔡坤男兄弟發生衝突後，遭其他在場綽號「阿
    祥」男子及其小弟毆打，期間約20分鐘，直至我老婆莊瑜瑄
    到場後，將1萬多元交給他們，才讓我老婆帶我離開。當時
    是阿祥的小弟將我電話搶走，並透過我FB即時通跟我老婆聯
    繫，叫我老婆帶1萬多元來租屋處。因我老婆錢帶不夠，他
    們不爽，持續拿安全帽朝我頭部毆打，直至我老婆朋友到場
    將錢交給他們後，才放我離去……我有看到蔡坤龍和阿祥在旁
    恐嚇說1萬2不夠，可能要1萬6才夠。蔡坤龍之前有欠我汽車
    修理費1萬6左右……他們是被蔡坤龍指使的等語（偵卷一第81
    反、84頁）；又於偵訊時證稱：一開始是因為蔡坤龍的女友
    跟古宇萱有爭執，我跟蔡坤龍去處理，後來蔡坤龍說8,000
    元處理，錢是我拿到，後來蔡坤龍將我車撞壞沒有修，我們
    因此吵架，蔡坤龍一開始就利用古宇萱的事設局要害我……前
    面我聯絡莊瑜瑄到麥當勞等我，但後面蔡坤龍他們就拿了我
    手機直接跟莊瑜瑄聯絡，跟莊瑜瑄講要帶1萬元來，不然我
    不能走，是蔡坤龍拿我手機跟莊瑜瑄聯絡的。蔡坤男、郭德
    利、邱英樺、蔡坤龍他們都在旁邊看等語（偵二卷第5、17
    、18頁）；另於桃園地院少年法庭證稱：是蔡坤龍要求我拿
    出錢來才能離開。是蔡坤龍開口跟我要錢，他說之前我拿古
    宇萱紅包，要還她1萬6,000元，但沒有講為什麼等語（偵二
    卷第66頁反-68頁）；佐以：證人莊瑜瑄於警詢時證稱：104
    年1月24日早上5點多，甲○○以臉書訊息聯絡我，說「你沒有
    拿1萬元來我就不能離開」；我於當日早上6時許到蔡坤龍等
    人租屋處，在社區門口遇到蔡坤龍跟黃建宇，然後就坐他們
    的車到地下室，由他們帶我進到1樓，就看到甲○○坐在沙發
    上，臉部受傷，蔡坤龍就帶我進房間，他跟我說，甲○○在外
    面惹事，讓他們覺得很困擾，因為甲○○幫人家出頭，結果那
    個人跑掉，所以要甲○○處理這筆錢，我身上帶4,000元不夠
    ，就打電話給許兆山說要拿1萬元才能放甲○○走，許兆山就
    說他馬上到，講完電話我坐在客廳，期間郭德利用手毆打甲
    ○○的臉，我看見甲○○在流鼻血，許兆山進來就拿錢給他們，
    他們沒有阻擋讓我們離開等語（偵卷一第100反-101頁反）
    ；及證人黃建宇於警詢證稱：當時是凌晨，甲○○一人至該租
    屋處，蔡坤龍等人在現場質問甲○○有無做過什麼事（類似破
    壞乙○○等人名譽的事）……之後早上我跟蔡坤龍出去買早餐時
    ，看到老婆莊瑜瑄，我們就帶她到租屋處……因為事主就是蔡
    坤龍、蔡坤男等語（偵卷一第114頁），均一致供證稱告訴
    人遭以強暴、脅迫方式限制行動自由時，被告確實在場，曾
    質問告訴人、向告訴人要錢，向告訴人配偶莊瑜瑄說明甲○○
    遭限制行動自由之原因及經過，顯然被告確實有參與共犯邱
    英樺等人之上開犯行。
　⒉按共同實行犯罪行為之人，在共同意思範圍以內，各自分擔
    犯罪行為之一部，彼此協力、相互補充以達其犯罪之目的者
    ，即應對於全部所發生之結果，共同負責。如前所述，被告
    於告訴人遭人毆打剝奪行動自由之際在場，並出言要求告訴
    人交錢始能離去，且於告訴人配偶莊瑜瑄前來付款時，先與
    其洽談、說明始末，足認被告與共犯邱英樺等人，有共同以
    剝奪告訴人行動自由之方式，向其索取金錢之意思，且實際
    上亦與共犯邱英樺等人彼此協力、相互補充，及各自分擔犯
    罪行為之一部，以達向告訴人索取金錢之目的，足認，被告
    就共犯邱英樺等人剝奪告訴人行動自由之犯行，有犯意聯絡
    及行為分擔，其辯稱並未參與云云，顯非可採。從而，被告
    犯行之事證明確，應依法論科。
(三)告訴人於本院審理時固證稱：事後我查證才知道被告不在現
    場，之前是我誤會。要錢的話是阿祥那群人講的，跟被告無
    關，當金牛、阿祥要我拿錢出來處理到我被打，這段時間被
    告都不在現場，我是凌晨跟被告吵架，早上金牛他們來的時
    候我被打，中午才離開云云（本院卷第78-79、83頁）。惟
    查，告訴人於警詢、偵訊及桃園地院少年法庭均一致指證稱
    ，「被告在場並參與」共犯邱英樺等人限制其行動自由之犯
    行，事隔近5年後，卻改稱「被告不在現場」，僅以「之前
    是我誤會」而翻異前詞，則其於本院審理時之證述，是否可
    採，已非無疑。且查證人莊瑜瑄、黃建宇均一致證稱案發當
    時被告確實在場，已如前述；再者共犯邱英樺於警詢時亦供
    承：（問：何人一同犯案）當時有我、「蔡坤龍」、蔡坤男
    、陳益紘、郭德利、褚○毅在場。郭德利有徒手毆打甲○○臉
    部三拳（偵卷一第31反-32）；另證人褚○毅於警詢時供稱：
    （問：何人一同犯案）我只知道有「蔡坤龍」、蔡坤男、陳
    益紘、邱英樺跟高高的男子等人在場等語（偵卷一第57頁）
    ，在在顯示告訴人遭限制行動自由時，被告確實在場，堪認
    告訴人於本院審理時改稱被告不在現場云云，應係迴護被告
    之詞，為本院所不採。
三、論罪科刑：
(一)刑法第302條之妨害自由罪，係妨害他人自由之概括的規定
    ，故行為人具有一定目的，以非法方法剝奪人之行動自由者
    ，除法律別有處罰較重之規定（例如略誘及擄人勒贖等罪）
    ，應適用各該規定處斷外，縱以使人行無義務之事，或妨害
    人行使權利為目的，而其強暴、脅迫已達於剝奪人行動自由
    之程度，即成立本罪，亦不再依同法第304條論處。誠以此
    項使人行無義務之事，或妨害人行使權利之低度行為，應為
    剝奪人行動自由之高度行為所吸收，不能以其目的係在使人
    行無義務之事，或妨害人行使權利，認為僅係觸犯刑法第30
    4條第1項強制罪。
(二)被告行為後，刑法第302條第1項規定業於108年12月25日修
    正公布施行、同年月27日生效，修正後之規定，將法定刑中
    選科罰金之刑度，由銀元300元調整為9,000元，修正後之規
    定，僅係依刑法施行法第1條之1第2項本文規定予以載明使
    之明確，刑度並未變更，對被告而言，並無有利、不利之比
    較適用問題，應逕行適用修正後之現行法。
(三)查告訴人當日遭共犯邱英樺等人毆打、看管及需支付款項始
    能離去，在客觀上，一般人面臨上開情況，意思自由必遭受
    壓制而失自主能力，共犯邱英樺等人所為之強暴、脅迫手段
    ，自足以壓抑告訴人之意思及行動自由，是核被告所為，係
    犯刑法第302條第1項之剝奪他人行動自由罪，其於限制告訴
    人行動自由過程中，妨害告訴人行使權利之低度行為，不另
    論罪。公訴意旨認被告係犯刑法第304條強制罪，起訴法條
    尚有未洽，惟二者基本社會事實同一，且本院於審理時已告
    知罪名（本院卷第76頁），使當事人進行辯論，已無礙其等
    之攻擊防禦權，爰依法變更起訴法條。
(四)被告與共犯邱英樺等人，就本案犯行，有犯意聯絡及行為分
    擔，為共同正犯。
四、撤銷改判及量刑理由：
(一)原判決以被告共同犯剝奪他人行動自由罪之事證明確，予以
    論科，固非無見。惟查：刑法上之共同正犯，雖應就全部犯
    罪結果負其責任，但科刑時仍應審酌刑法第57條所列情狀，
    為各被告量刑輕重之標準，並非必須科以同一之刑。原判決
    既認過程中共犯邱英樺等人有毆打告訴人，而被告則僅開口
    索討金錢，且未分配犯罪所得，顯然被告之犯罪手段、情節
    、參與程度及所獲不法利益等科刑事由，與共犯邱英樺均有
    不同，卻均量處2人有期徒刑5月，其裁量權之行使，已非妥
    適。被告上訴否認犯行，固無理由，惟原判決既有可議之處
    ，即應撤銷改判。
(二)爰以行為人之責任為基礎，審酌被告不思以合法手段解決紛
    爭、處理事情，竟以限制告訴人行動自由之方式為之，所為
    對告訴人之侵害及社會秩序之危害均非低，實應予嚴懲；兼
    衡其犯罪之動機、目的、手段、與共犯分工情形、違反義務
    程度、未分配不法所得、對告訴人造成之損害，及事後告訴
    人已不再追究（本院卷第87頁），並其自述：在市場工作，
    未婚，母親身體不好等語（本院卷第88頁）之家庭經濟及生
    活狀況等一切情狀暨預防需求，量處如主文第2項所示之刑
    ，並依其職業、身分及經濟狀況，諭知易科罰金之折算標準
    。
據上論斷，應依刑事訴訟法第369條第1項前段、第364條、第300
條、第299條第1項前段，判決如主文。
本案經檢察官陳淑蓉提起公訴，檢察官鄭堤升到庭執行職務。
中　　華　　民　　國　　109 　年　　3 　　月　　24　　日
                  刑事第十三庭  審判長法  官  王國棟
                                      法  官  許永煌
                                      法  官  曹馨方
以上正本證明與原本無異。
如不服本判決，應於收受送達後20日內向本院提出上訴書狀，其
未敘述上訴之理由者並得於提起上訴後20日內向本院補提理由書
（均須按他造當事人之人數附繕本）「切勿逕送上級法院」。
                                      書記官  游秀珠
中　　華　　民　　國　　109 　年　　3 　　月　　24　　日
附錄：本案論罪科刑法條全文
中華民國刑法第302條
私行拘禁或以其他非法方法，剝奪人之行動自由者，處5年以下
有期徒刑、拘役或9千元以下罰金。
因而致人於死者，處無期徒刑或7年以上有期徒刑；致重傷者，
處3年以上10年以下有期徒刑。
第一項之未遂犯罰之。